ACORDAO-COMPLETO-2359141

ACÓRDÃO 1697/2019 ATA 27/2019 - PLENÁRIO

VISTO, relatado e discutido o recurso de revisão interposto por Ana Cardoso da Silva Campos contra o Acórdão 1827/2013-TCU-Segunda Câmara. 
ACORDAM os ministros do Tribunal de Contas da União, reunidos em sessão do Plenário, ante as razões expostas pela relatora, e com fundamento no art. 35 da Lei 8.443/1992, em: 
9.1. conhecer do recurso de revisão e dar-lhe provimento com o fim específico de excluir a responsabilização de Ana Cardoso da Silva Campos neste processo;
9.2. em consequência, manter a irregularidade destas contas especiais e a imputação de débito solidário e multas individuais aos demais responsáveis;
9.3. dar ciência desta deliberação à unidade jurisdicionada, à recorrente, aos responsáveis e ao procurador-chefe do Ministério Público Federal no estado do Pará.

Recurso de revisão interposto contra acórdão por meio do qual o Tribunal julgou irregulares contas especiais, com condenação em débito e aplicação de multa, em face de transferência de recursos públicos para conta particular de servidora inativa sem prova da prestação de serviços.

Centro Federal de Educação Tecnológica do Pará - Cefet/PA (atual Instituto Federal de Educação, Ciência e Tecnologia do Pará - IFPA).

3. Recorrente: Ana Cardoso da Silva Campos (CPF XXX.083.201-XX).
3.1. Responsáveis: Ana Cardoso da Silva Campos (CPF XXX.083.201-XX), Maria Francisca Tereza Martins de Souza (CPF XXX.291.692-XX) e Sérgio Cabeça Braz (CPF XXX.383.502-XX).

13.1. Ministros presentes: José Mucio Monteiro (Presidente), Benjamin Zymler, Augusto Nardes, Raimundo Carreiro, Ana Arraes (Relatora), Bruno Dantas e Vital do Rêgo.
13.2. Ministro-Substituto convocado: Augusto Sherman Cavalcanti.
13.3. Ministros-Substitutos presentes: Marcos Bemquerer Costa e André Luís de Carvalho.

ANA ARRAES

ministro Aroldo Cedraz.

Adoto como relatório a última instrução elaborada na Secretaria de Recursos - Serur, que foi acolhida por diretor técnico (atuando em decorrência de delegação de competência feita pelo titular da unidade técnica) e por representante do Ministério Público junto ao Tribunal - MPTCU (peças 140/2) :
"INTRODUÇÃO
1.	Trata-se de recurso de revisão interposto por Ana Cardoso da Silva Campos (peça 133) contra o Acórdão 1827/2013-TCU-Segunda Câmara (peça 26) .
1.1.	A deliberação recorrida apresenta o seguinte teor:
9.1 julgar irregulares as contas do Sr. Sérgio Cabeça Braz e das Sras Ana Cardoso da Silva Campos e Maria Francisca Tereza Martins de Souza, com fundamento nos arts. 1º, inciso I, 16, inciso III, alíneas b e d, e §§ 2º da Lei nº 8.443, de 16 de julho de 1992, c/c os arts. 19 e 23, inciso III, da mesma Lei, e com os arts. 1º, inciso I, 209, incisos II e IV, 210 e 214, inciso III, do Regimento Interno/TCU, condenando-os, de forma solidária, ao pagamento de R$ 12.000,00 (doze mil reais) , com a fixação do prazo de 15 (quinze) dias, a contar da notificação, para comprovarem, perante o Tribunal (art. 214, inciso III, alínea a, do Regimento Interno) , o recolhimento da dívida aos cofres do Tesouro Nacional, atualizada monetariamente e acrescida dos juros de mora, calculados a partir de 3/6/1998 até a data do recolhimento, na forma prevista na legislação em vigor;
9.2 aplicar aos responsáveis acima mencionados, individualmente, a multa prevista no art. 57 da Lei nº 8.443, de 16 de julho de 1992, c/c o art. 267 do Regimento Interno do TCU, no valor de R$ 3.000,00 (três mil reais) com a fixação do prazo de 15 (quinze) dias, a contar da notificação, para comprovarem, perante o Tribunal (art. 214, inciso III, alínea a, do Regimento Interno do TCU) , o recolhimento da dívida ao Tesouro Nacional, atualizada monetariamente desde a data deste acórdão até a do efetivo recolhimento, se forem pagas após o vencimento, na forma da legislação em vigor;
9.3 autorizar, desde logo, caso requerido pelos responsáveis, o pagamento das dívidas em até 36 (trinta e seis) parcelas mensais e consecutivas, nos termos do art. 26 da Lei 8.443/1992 c/c o art. 217 do Regimento Interno, fixando-lhes o prazo de 15 (quinze) dias, a contar do recebimento da notificação, para comprovar perante o Tribunal o recolhimento da primeira parcela, e de 30 (trinta) dias, a contar da parcela anterior, para comprovar os recolhimentos das demais parcelas, devendo incidir sobre cada valor mensal, atualizado monetariamente, os juros de mora devidos, na forma prevista na legislação em vigor;
9.4 autorizar, desde logo, nos termos do art. 28, inciso II, da Lei 8.443/1992, a cobrança judicial das dívidas, caso não atendidas as notificações;
9.5 encaminhar cópia deste acórdão, bem como do relatório e voto que o fundamentam, aos Juízos das Varas Federais especificadas da Seção Judiciária do Estado do Pará, de acordo com os processos que lá tramitam:
	Processo
	Ação
	Vara

	2004.39.00.010130-9
	Ação Civil Pública
	5ª

	2005.39.00.004304-7
	Ação Civil de Improbidade Administrativa
	5ª

	2005.39.00.009748-4
	Ação Civil de Improbidade Administrativa
	5ª

	2006.39.00.004570-9
	Crime de Responsabilidade de Funcionário Público
	3ª

	2006.39.00.003706-7
	Crime de Responsabilidade de Funcionário Público
	3ª

	2006.39.00.009541-9
	Crime de Responsabilidade de Funcionário Público
	3ª

	2006.39.00.009543-6
	Crime de Responsabilidade de Funcionário Público
	3ª

	2007.39.00.005115-8
	Crime de Responsabilidade de Funcionário Público
	3ª

	2008.39.00.002103-9
	Crime de Responsabilidade de Funcionário Público
	3ª

	2009.39.00.009337-1
	Ação Civil de Improbidade Administrativa
	1ª

	2009.39.00.010838-9
	Execução de Título Extrajudicial
	6ª

HISTÓRICO
2.	Trata-se de tomada de contas especial constituída por força do Acórdão 1735/2009-TCU-Plenário, da relatoria do Ministro Raimundo Carreiro, proferido no âmbito de tomada de contas especial que teve origem em apurações feitas no bojo da prestação de contas, referente ao exercício de 2001, da então Escola Técnica do Pará. Naqueles autos foram observados os seguintes indícios de irregularidades que potencialmente eram causa de dano ao erário:
a) desvio de recursos de convênios;
b) desvio de recursos de fornecimento de energia e água;
c) desvio de recursos para pagamento de empresas contratadas pela entidade;
d) desvio de recursos para pagamento de bolsistas e estagiários;
e) transferências de recursos para contas particulares de servidores do Cefet/PA;
f) transferências de recursos para contas particulares de servidores da antiga Secretaria de Educação Média e Tecnológica do Ministério da Educação (Semtec/MEC) .
2.1.	Por força do citado Acórdão 1735/2009-TCU-Segunda Câmara, o Tribunal determinou que fossem constituídos processos específicos de tomada de contas especial, por evento irregular e de acordo com os respectivos responsáveis.
2.2.	Nestes autos são apuradas as responsabilidades pela transferência de recursos para contas particulares de servidores da antiga Semtec.
2.3.	A Unidade Técnica responsável pela instrução inicial do feito apurou que doze servidores receberam valores em suas contas particulares, sendo objeto destes autos a transferência de recursos para a conta da então servidora aposentada Ana Cardoso da Silva Campos, que recebeu R$ 12.000,00, mediante transferência bancária em 3/6/1998 (peça 1, p. 20) .
2.4.	Foram citados, além da beneficiária dos recursos, ora recorrente, Sérgio Cabeça Braz, Wilson Tavares Von Paumgartten, Maria Francisca Tereza Martins de Souza e Maria Auxiliadora Souza dos Anjos (peça 2, p. 1-10) .
2.5.	Após o regular desenvolvimento do processo houve a prolação do Acórdão 1827/2013-TCU-Segunda Câmara, ora recorrido e cuja parte dispositiva, que condenou a recorrente em débito e multa, está transcrita no item 1.1 da presente instrução.
2.6.	Houve a oposição de embargos de declaração por Ana Cardoso da Silva Campos (peça 51) , cujo julgamento resultou no Acórdão 5520/2013-TCU-Segunda Câmara, que não conheceu dos embargos em função de sua intempestividade, nos termos do art. 287, § 1º, do RI/TCU (peça 53) .
2.7.	Posteriormente foi interposto, pelo D. Subprocurador-Geral Lucas Rocha Furtado, recurso de revisão que, alegando ausência de nexo de causalidade entre o dano ao erário apurado nos presentes autos e as condutas da ora recorrente, foi conhecido pelo Tribunal e teve, no mérito, provimento negado.
2.8.	Nesta oportunidade instrui-se recurso de revisão interposto pela beneficiária dos recursos, Ana Cardoso da Silva Campos.
EXAME DE ADMISSIBILIDADE
3.	Reitera-se o exame preliminar de admissibilidade (peça 39) , ratificado pelo Despacho de peça 42, do Ministro José Múcio Monteiro, que concluiu pelo conhecimento do recurso, eis que preenchidos os requisitos processuais aplicáveis à espécie, sem atribuição de efeito suspensivo por ausência de amparo legal.
EXAME TÉCNICO
4.	Delimitação do recurso
4.1.	Constitui objeto dos recursos examinar as seguintes questões:
a) se estão prescritos o débito e a pretensão punitiva;
b) se há nexo causal entre as ações da recorrente e o débito apurado;
c) se os documentos juntados pela recorrente na fase processual anterior foram analisados pelo Tribunal; e
d) se há evidências ou provas de que tenha praticado ato em desacordo com a Lei 8.429/1992.
5.	Prescrição.
5.1.	Alega a recorrente que os fatos apurados na presente tomada de contas especial teriam ocorrido a mais de cinco anos da data em que o ofício de citação foi por ela recebido, de modo que teria operado a prescrição do débito apurado e a pretensão punitiva desta Corte de Contas.
5.2.	Para corroborar sua tese de que os processos de competência deste Tribunal prescrevem no prazo de cinco anos. A recorrente cita norma oriunda da Lei 8.112/1990 e lembra que o fato a ela imputado se tornou conhecido justamente na data do crédito dos valores em sua conta corrente.
Análise
5.3.	A alegação de prescrição não merece acolhida. No âmbito da jurisprudência desta Corte encontra-se consolidada a exegese de que a Constituição da República consagrou a imprescritibilidade das ações de ressarcimento por dano ao erário, conforme a ementa do Acórdão 2709/2008-TCU-Plenário, abaixo reproduzida:
'9.1. deixar assente no âmbito desta Corte que o art. 37 da Constituição Federal conduz ao entendimento de que as ações de ressarcimento movidas pelo Estado contra os agentes causadores de danos ao erário são imprescritíveis, ressalvando a possibilidade de dispensa de instauração de tomada de contas especial prevista no §4º do art. 5º da IN TCU nº 56/2007;
5.4.	Tal posicionamento escora-se em decisão do Supremo Tribunal Federal no Mandado de Segurança 26.210-9/DF (Diário da Justiça de 10/10/2008) , ementada nos seguintes termos:
EMENTA: MANDADO DE SEGURANÇA. TRIBUNAL DE CONTAS DA UNIÃO. BOLSISTA DO CNPq. DESCUMPRIMENTO DA OBRIGAÇÃO DE RETORNAR AO PAÍS APÓS TÉRMINO DA CONCESSÃO DE BOLSA PARA ESTUDO NO EXTERIOR. RESSARCIMENTO AO ERÁRIO. INOCORRÊNCIA DE PRESCRIÇÃO. DENEGAÇÃO DA SEGURANÇA.
I - O beneficiário de bolsa de estudos no exterior patrocinada pelo Poder Público, não pode alegar desconhecimento de obrigação constante no contrato por ele subscrito e nas normas do órgão provedor.
II - Precedente: MS 24.519, Rel. Min. Eros Grau.
III - Incidência, na espécie, do disposto no art. 37, § 5º, da Constituição Federal, no tocante à alegada prescrição.
IV - Segurança denegada.
5.5.	No que diz respeito à prescrição da pretensão punitiva melhor sorte não lhe assiste. Também é pacífico nesta Corte o entendimento de que tal instituto, no âmbito dos processos de controle externo, à falta de norma específica, submete-se à norma geral estipulada no art. 205 do Código Civil. O TCU adota pacificamente em seus julgados a jurisprudência acerca da prescrição da pretensão punitiva firmada nos autos de incidente de uniformização de jurisprudência (TC Processo 030.926/2015-7) , por meio do Acórdão 1441/2016-TCU-Plenário (Redator Walton Alencar Rodrigues) , segundo a qual:
1)	a pretensão punitiva do TCU subordina-se ao prazo de dez anos, quando (art. 205 c/c art. 2.028 do Código Civil) :
a)	a data da irregularidade sancionada for posterior a 11/1/2003, data de entrada em vigor do Código Civil;
b)	em 11/1/2003, o prazo prescricional não tiver ultrapassado a metade do prazo de vinte anos previsto no antigo Código Civil.
2)	a prescrição punitiva do TCU é contada a partir da data de ocorrência da irregularidade sancionada ou a partir de 11/1/2003, na hipótese da alínea '1.b', acima;
3)	o ato que ordenar a citação, a audiência ou a oitiva da parte interrompe a prescrição, reiniciando-se sua contagem a partir de tal ato (Código Civil, art. 202, inc. I e parágrafo único) ;
4)	há suspensão da prescrição toda vez que o responsável apresentar elementos adicionais de defesa;
5)	a prescrição deve ser aferida independentemente de alegação da parte;
6)	o entendimento do mencionado acórdão deve ser aplicado de imediato aos processos novos e aos pendentes de decisão.
5.6.	Nesse sentido, assim se pronunciou esta Corte no âmbito do Acórdão 10364/2017-TCU-Plenário:
A pretensão punitiva do TCU subordina-se ao prazo geral de prescrição de dez anos estipulado no art. 205 da Lei 10.406/2002 (Código Civil) , cuja contagem se inicia na data de ocorrência da irregularidade sancionada e se interrompe, uma única vez, na data do ato que ordenar a citação, a audiência ou a oitiva da parte, nos termos do art. 202, inciso I, do mesmo diploma legal.
5.7.	Em relação ao presente caso concreto, no qual os fatos geradores do débito e da multa ocorreram antes da entrada em vigor da Lei 10.406/2002, que instituiu o novo Código Civil, aplica-se a regra de transição prevista em seu art. 2.028, do qual se depreende que quando o fato irregular, ensejador da sanção, tiver ocorrido menos de dez anos antes do início da vigência da Lei 10.406/2002 (novo Código Civil) , 11/1/2003, o prazo de dez anos para a prescrição da pretensão punitiva deste Tribunal é contado a partir dessa data, não a partir do fato irregular.
5.8.	Desse modo, tendo em vista que o crédito na conta corrente da recorrente ocorreu em 8/6/1998, o marco inicial para a contagem do prazo prescricional é a data de entrada em vigo do novo Código Civil, 11/1/2003, e o prazo final ocorreria em 11/1/2013, portanto, após o despacho que ordenou a citação da recorrente, ocorrido em 28/4/2011 (peça 1, p. 30) , não havendo que se falar em prescrição.
6.	Nexo causal.
6.1.	Sustenta a recorrente, na mesma linha defendida pelo D. Representante do Parquet especializado, Dr. Lucas Rocha Furtado, em sua primeira manifestação nos presentes autos (peça 1, p. 28) , em sua manifestação que precede a prolação do acórdão ora recorrido (peça 24) e em seu recurso de revisão (peça 84) , que não há qualquer ato por ela praticado que tenha contribuído com o dano ao erário apurado nos presentes autos.
6.2.	Para tanto, além dos argumentos apresentados pelo D. Subprocurador-Geral, afirma a recorrente:
Ocorre que a indiciada, com a devida vênia, não tinha o dever legal de se imiscuir em processo burocrático de liberação de recursos para pagamento de seu trabalho. A sua obrigação era efetuar a prestação dos serviços solicitados e não acompanhar o processo de pagamento, atribuição evidente do empregador.
Análise
6.3.	O argumento, embora defensável, não constitui a melhor análise do caso concreto. Ocorre que, ao contrário dos acórdãos citados pelo Representante do MP/TCU, há diversos outros, todos eles citados pela Ministra-Relatora do recurso de revisão (peça 97) , que se amoldam perfeitamente à análise do caso em apreço.
6.4.	A recorrente, embora não tenha participado diretamente da liberação dos recursos, foi beneficiária direta e participante indireta, na medida em que, embora alegue ser credora da entidade pública por serviços prestados, não se desincumbiu de comprovar a relação laboral formal ou sequer os serviços prestados, o que basta para sua condenação à devolução dos recursos públicos, haja vista que tais alegações, não comprovadas, deram ensejo aos pagamentos irregulares.
7.	Análise dos documentos na fase processual anterior.
7.1.	Sustenta a recorrente que os documentos que supostamente comprovariam a efetiva prestação dos serviços não foram juntados aos autos na fase processual anterior, afirmando que foram por ela encaminhados ao Tribunal via fax e, posteriormente, via correspondência, in verbis:
Data máxima vênia, a argumentação acolhida por essa Colenda Corte de contas laborou em equívoco na medida em que a recorrente apresentou juntamente com a sua defesa encaminhada a esse Tribunal em 2010 a comprovação da prestação de serviços, representada por cópias dos contratos firmados com a UNESCO, que mesmo encaminhados juntamente com a defesa, por razões que desconhece, não se encontram acostadas aos autos.
A defesa supra referida foi encaminhada por fax e o original, juntamente com a documentação que a acompanhava, foi enviado pelos Correios, através de SEDEX, conforme se infere do comprovante que fez anexar.
7.2.	Ademais, afirma que em momento algum os documentos ou argumentos por ela apresentados indicam que os recursos recebidos foram utilizados para arcar com despesas de festividades de final de ano, mas efetivamente custearam os trabalhos por ela desenvolvidos, afirmando que o Ministério Público/TCU, em parecer, corrobora tal afirmação.
Análise
7.3.	Novamente os argumentos não merecem acolhida. Ocorre que, apesar de alegar que os documentos por ela encaminhados ao Tribunal não foram anexados aos presentes autos, não havendo qualquer prova do que alega, a recorrente deixa de fazê-lo nesta oportunidade. Ora, se algum documento relevante à defesa não foi juntado na fase processual anterior, porque não foram anexados ao recurso que ora se instrui?
7.4.	Outrossim, esta Corte não criou a informação de que os recursos repassados à recorrente foram destinados a despesas com festividades de final de ano. Tal notícia está descrita nos documentos oriundos da Comissão de Processo Administrativo Disciplinar que vieram ao conhecimento desta Corte e que, apesar de citados pela recorrente em suas defesas apenas nas partes que lhe beneficiavam, dão conta de que os recursos foram destinados à citada festividade.
7.5.	Sobre esta questão assim se manifestou, com uma análise profunda e detalhada dos fatos, a Ministra-Relatora do recurso de revisão interposto pelo Parquet especializado (peça 133) :
16. Diante disso, resta examinar a questão relativa às evidências de prestação de serviços que justificariam o pagamento efetuado a Ana Cardoso da Silva Campos, sobre a qual os pareceres divergiram.
17. Neste ponto, com as vênias por divergir da Serur, defendo que deve prevalecer o entendimento do MPTCU, salvo no que diz respeito à exclusão da responsabilidade da beneficiária dos recursos, como abordado anteriormente.
18. Registro que, inicialmente, cogitei acompanhar a proposta da unidade técnica, considerando que:
a) no relatório da CGU sobre as contas de 2001 do Cefet/PA, que fundamentou a constituição deste processo (peça 1, p. 10/4) , o órgão de controle interno anotou que não houve tempo hábil para solicitar justificativas aos gestores sobre o ponto;
b) a comissão de processo administrativo disciplinar - PAD constituída apurou a atuação dos 12 beneficiários de transferências de recursos do então Cefet/PA que estavam laborando no MEC e, ao examinar as defesas apresentadas, concluiu pela responsabilidade daqueles que não conseguiram comprovar, por meio de documentação idônea, a prestação dos serviços questionados (Benedito Martins de Oliveira, Francisco Heitor Leão da Rocha, Manoel Mendes de Oliveira e Ruy Leite Berger Filho - peça 4, p. 9/24 e 5, p. 1/3) , mas propôs o arquivamento do procedimento em relação a outros indiciados, incluindo Ana Cardoso da Silva Campos; e
c) no caso específico desta beneficiária, o relatório final da comissão, além de se referir à existência de provas da realização de despesas com festas de final de ano, mencionou à ausência de impedimento para que a inativa prestasse serviços de 'assessoria ou consultoria', situação que me levou, à primeira vista, a inferir sobre a possibilidade de estes serviços englobarem a organização de festividades.
19. Contudo, verifico que a contradição entre as alegações de defesa e as apurações da comissão do PAD, uma das principais razões que conduziram ao julgamento pela irregularidade das contas da beneficiária dos recursos, está patente nos elementos integrantes dos autos. No voto condutor da deliberação recorrida, foi registrado o que se segue sobre o assunto:
'5. Quanto à Srª Ana Cardoso, ela procurou defender a legitimidade do valor recebido, alegando que se tratava da remuneração pela prestação de um serviço de assessoria à entidade, em continuidade ao trabalho que tinha desenvolvido no âmbito de um projeto com a Unesco. Utilizou como reforço a esse argumento o fato de a Comissão de Processo Administrativo Disciplinar não ter aplicado qualquer penalidade a ela.
6. Conforme apontado pela Unidade Técnica, as alegações de defesa não foram acompanhadas de quaisquer documentos que pudessem respaldá-las, como cópia do contrato com a Unesco, designação formal para realizá-lo, evidências materiais dos trabalhos supostamente desenvolvidos. Além disso, percebe-se uma contradição entre o que ela alegou e as constatações no âmbito do PAD. Trecho das conclusões da comissão de PAD, não transcrito pela responsável em sua defesa, indica que os recursos recebidos por ela teriam sido utilizados para o custeio de festas de final de ano (peça 4, fl. 26) . Diante da ausência de documentos comprobatórios e dessa flagrante contradição, concordo com a Secex/PA de que não há como acolher a defesa apresentada pela Srª Ana Cardoso.'
20. Em acréscimo, não se pode deixar de considerar que a própria responsável, nos embargos à peça 51 (não conhecidos por intempestividade - peça 53) , negou veemente ter realizado despesas com festas de final de ano ou qualquer evento dentro do serviço público. Isso fragiliza as conclusões da comissão do PAD quanto ao ponto, porquanto, por mais de uma vez, o relatório indicou que os comprovantes fornecidos por Ana Cardoso da Silva Campos se referiam a essas festividades, consoante se nota nos trechos transcritos no subitem 5.32 da instrução.
21. Ressalto que, embora a responsável tenha apresentado, junto com os embargos, o contrato firmado com a Unesco (peça 51, p. 9/13) , ele não é suficiente para comprovar a prestação dos serviços após sua vigência (31/12/1997) que respaldaria a transferência feita em 3/6/1998. Além disso, o documento mostra que as atividades para as quais foi contratada, de fato, não tinham relação com a organização de festividades.
7.6.	Dessa forma, não assiste razão à recorrente.
8.	Improbidade administrativa.
8.1.	A recorrente traz extenso arrazoado sobre a ausência de prática de ato de improbidade administrativa dirigidos, ao que se depreende da leitura, à Comissão de Processo Administrativo Disciplinar, mas que, a princípio, poderiam servir à sua defesa no âmbito deste Tribunal.
8.2.	Entretanto, os argumentos de fato e de direito que envolvem as competências desta Corte foram repetidos nos tópicos seguintes das razões que acompanham o recurso de revisão, motivo pelo qual, somado ao fato de fugir à competência do Tribunal a aplicação da Lei 8.429/1992 nos processos de sua competência finalística, não merecem análise.
8.3.	A jurisprudência desta Corte preleciona que:
O julgamento pela irregularidade das contas do responsável, com a consequente condenação para que ele promova o ressarcimento do dano ao erário, independe de ter havido ou não prática de ato de improbidade administrativa ou auferimento de vantagem pessoal em decorrência da gestão de recursos públicos. (Acórdão 10853/2018-TCU-Primeira Câmara, Relator Bruno Dantas.) 
8.4.	No relatório desse acórdão, esclarece-se, com bastante propriedade, que:
5.7. Sobre a argumentação recursal de aplicação da Lei 8429/1992, cabe registrar que as ações de improbidade administrativa têm natureza jurídica diversa do controle externo exercido pelo Tribunal de Contas da União, dizendo respeito a ações judiciais a serem intentadas na esfera cível.
5.8. O relatório que precedeu o Acórdão TCU 2178/2013-2.ª Câmara, da relatoria do Ministro Benjamin Zymler também sobre recurso de reconsideração em tomada de contas especial, contem explanação sobre o tema, ao tratar da distinção entre controle externo pelo tribunal de contas e ação de improbidade:
Ao contrário do que sustenta o recorrente, para a imputação em débito, não é necessária a comprovação da má-fé ou desonestidade do agente. Nas hipóteses em que for constatado dano ao erário resultante de omissão no dever de prestar contas, de ato de gestão ilegítimo ou antieconômico, ou desvio de dinheiro público, o Tribunal, ao julgar irregulares as contas, fixará a responsabilidade do agente público que praticou o ato irregular (artigo 16, § 2º, alínea 'a', da Lei 8.443/1192) . Não é necessária, assim, a conduta dolosa, bastando apenas a modalidade culposa.
O Tribunal não condenou o prefeito por ato de improbidade administrativa. Nem poderia, pois não é da competência dos Tribunais e Conselhos de Contas condenarem gestores por atos desta natureza, os quais devem ser apurados em procedimento próprio no âmbito do Poder Judiciário. A improbidade administrativa deve ser apurada em processo movido pelo Ministério Público, a ser julgado pela autoridade judicial.
Frisa-se que a condenação em débito, embora acarrete a obrigação de restituir determinada importância à União, não é sanção, mas sim recomposição do patrimônio público ao status quo anterior. Quando a boa e regular aplicação de recursos não pode ser comprovada, considera-se causado dano ao patrimônio da União, um prejuízo, tendo lhe sido lesionado um bem jurídico. Dessa forma, do ato danoso, nasce a obrigação de indenizar, de restaurar o equilíbrio jurídico-econômico quebrado pelo agente.
É assim desnecessária, para o julgamento pela irregularidade das contas ou para a aplicação de multa em processo de fiscalização, a caracterização de ato doloso de improbidade. Basta que o gestor tenha cometido, de forma não justificada, ato ilegítimo ou antieconômico lesivo ao Erário ou deixado de adimplir sua obrigação de prestar contas dos recursos recebidos, e que lhe fosse exigível conduta diversa, para ficar caracterizada sua responsabilidade subjetiva.
5.9. E na mesma linha o seguinte excerto do voto que orientou o Acórdão TCU 6.173/2011-1.ª Câmara, da relatoria do Ministro José Múcio Monteiro:
20. Ressalto que a recomposição do dano ao erário independe de ter havido ou não prática de ato de improbidade administrativa ou aferimento de vantagem pelo gestor em razão da execução do convênio.
8.5.	Portanto, a apuração de dano ao Erário pelo TCU independe da caracterização de improbidade administrativa.
CONCLUSÃO
9.	Da análise anterior conclui-se que:
a) não há que se falar em prescrição do débito ou da multa aplicada;
b) há nexo causal entre as ações da recorrente e o débito apurado;
c) todos os documentos juntados pela recorrente na fase processual anterior foram analisados pelo Tribunal; e
d) foge à competência deste Tribunal a aplicação das sanções previstas na Lei 8.429/1992.
9.1.	Dessa forma, deve ser negado provimento ao recurso de revisão interposto.
PROPOSTA DE ENCAMINHAMENTO
10.	Ante o exposto, submete-se à consideração superior a presente análise do recurso de revisão interposto por Ana Cardoso da Silva Campos contra o Acórdão 1827/2013-TCU-Segunda Câmara, propondo-se, com fundamento nos arts. 32, inciso III, e 35, da Lei 8.443/1992:
	a) conhecer do recurso e, no mérito, negar-lhe provimento;
	b)  comunicar o teor da decisão que vier a ser proferida à recorrente e aos demais interessados."
	É o relatório.

8.1. José Raimundo das Virgens Ferreira (OAB/DF 3.761) e outros representando a recorrente.
8.2. Luiz Carlos dos Anjos Cereja (OAB/PA 6.977) representando Maria Francisca Tereza Martins de Souza e Sérgio Cabeça Braz.
8.3. Carla Ferreira Zahlouth (OAB/PA 5.729) representando Wilson Tavares Von Paumgartten.

Procurador Marinus Eduardo De Vries Marsico.

RECURSO DE REVISÃO EM FACE DE DELIBERAÇÃO QUE JULGOU IRREGULARES CONTAS ESPECIAIS, COM IMPUTAÇÃO DE DÉBITO SOLIDÁRIO E MULTAS INDIVIDUAIS. CONHECIMENTO. ALEGAÇÃO DE PRESCRIÇÃO. NÃO OCORRÊNCIA. SUFICIÊNCIA DE ELEMENTOS PRESENTES NOS AUTOS PARA ENSEJAR A REFORMA DA DELIBERAÇÃO RECORRIDA. CONHECI-MENTO. PROVIMENTO.

TOMADA DE CONTAS ESPECIAL (TCE)

Secretaria de Recursos - Serur.

Ao atuar neste processo nos termos da Portaria TCU 181, de 5 de julho de 2018, o ministro-substituto André Luís de Carvalho proferiu o seguinte despacho (peça 139) :
"2. O processo trata, nesta etapa, de 'pedido de revisão' (peça 133) interposto por Ana Cardoso da Silva Campos contra o Acórdão 1827/2013-TCU-Segunda Câmara (relator o ministro Aroldo Cedraz) , por meio do qual o Tribunal julgou irregulares as contas especiais da recorrente e de outros responsáveis e imputou-lhes débito solidário e multas individuais.
3. A irregularidade decorreu da transferência de recursos públicos para conta particular da recorrente sem prova de prestação de serviços.
4. A Secretaria de Recursos - Serur propôs, em essência, não conhecer da peça apresentada como recurso de revisão, por não atender aos requisitos de admissibilidade do art. 35 da Lei 8.443/1992 (peças 135/7) .
5. O Ministério Público junto ao Tribunal - MPTCU, por sua vez, sugeriu o conhecimento do recurso ou o seu recebimento como mera petição, nos seguintes termos:
'Por se tratar de discussão que envolve questão de ordem pública, necessidade de o Tribunal demonstrar que conduta de terceiro tem relação com o dano ao erário apurado, ponto não esclarecido pelos acórdãos proferidos nestes autos de TCE, com as devidas vênias à Secretaria de Recursos, alvitramos por que a E. Relatora decida pelo conhecimento do recurso interposto pela Sra. Ana Cardoso da Silva Campos (peça 133) , uma vez que permanece a necessidade de estabelecer a adequada responsabilização. 
Em nosso parecer de peça 95, asseveramos concordância com o Recurso de Revisão do MP/TCU (peça 84) , da lavra do Subprocurador-Geral Lucas Rocha Furtado, quanto à inexistência de comprovação do nexo de causalidade entre a conduta da Sra. Ana Cardoso e o dano causado ao erário, devendo permanecer tão somente a responsabilidade dos gestores públicos. Nosso entendimento encontra respaldo nos Acórdãos 1.255/2014 e 1.035/2014 da 2ª Câmara, 5.344/2014 e 6.884/2016 da 1ª Câmara e 2.369/2013 e 98/2016 do Plenário. 
Por fim, caso o Tribunal entenda pela impossibilidade de conhecimento da peça recursal como Recurso de Revisão, ressaltamos nossa compreensão de não ser cabível aplicar o princípio da fungibilidade recursal com vistas a prejudicar a parte recorrente, devendo a Corte, nessa hipótese, receber a peça 133 como mera petição, negando a ela seguimento.'
6. Preliminarmente, verifico que o presente recurso é tempestivo, uma vez que a responsável foi notificada da deliberação original, por intermédio de expediente entregue no endereço de seu procurador, em 5/7/2013 (peça 47) , e o apelo foi protocolado em  7/6/2018, dentro do prazo de cinco anos previsto no art. 35 da Lei 8.443/1992.
7. A recorrente fundamentou o conhecimento do recurso na afirmativa de que o Acórdão 1441/2016-TCU-Plenário, por meio do qual o TCU decidiu incidente de uniformização de jurisprudência a respeito da prescrição no âmbito do Tribunal, seria documento novo (peça 131, p. 2) . Dentre as alegações recursais, também invocou a decisão do Superior Tribunal de Justiça - STJ no REsp 1480350/RS, publicada no DJe de 12/4/2016, sobre a mesma matéria.
8. Assim, considerando que: (i) o apelo é tempestivo; (ii) as deliberações mencionadas foram proferidas após o Acórdão 1827/2013-TCU-Segunda Câmara; e (iii) a prescrição e a demonstração pelo TCU do nexo entre a conduta de terceiro e o dano ao erário são questões de ordem pública, conheço da peça apresentada por Ana Cardoso da Silva Campos como recurso de revisão, sem atribuir-lhe efeito suspensivo."
2.	Diante desse cenário, cabe a este Colegiado ratificar o conhecimento do recurso de revisão.
3. 	Quanto ao mérito, a Serur opinou, com a concordância do MPTCU, representado pelo procurador Marinus Eduardo De Vries Marsico, por negar provimento ao apelo (peças 140/2) , ao entender que:
	a) há imprescritibilidade para ações de ressarcimento do débito em face das disposições do art. 37, § 5º, da Constituição Federal;
	b) não ocorreu a prescrição da pretensão para aplicação de penalidades neste caso, nos termos do Acórdão 1441/2016-TCU-Plenário (redator o ministro Walton Alencar Rodrigues) e da regra de transição contida no art. 2.028 do Código Civil, que estabelecem o início da contagem do prazo de 10 anos a partir da data de entrada em vigor desse Código (11/1/2003) e sua interrupção na data da ordem de citação (28/4/2011 - peça 1, p. 30) ;
	c) o nexo causal entre as ações da recorrente e o débito apurado foi comprovado, conforme precedentes citados no voto condutor do Acórdão 459/2016-TCU-Plenário (peça 97) ;
	d) não existe prova de que documentos apresentados pela recorrente deixaram de ser juntados aos autos e que os colacionados ao processo foram devidamente avaliados no voto mencionado (itens 16 a 21) ; e
	e) a apuração de dano ao erário pelo TCU independe da caracterização de improbidade administrativa, consoante jurisprudência desta Corte.
4.	Relativamente à prescrição, concorda-se com a análise efetuada, sem prejuízo de acrescentar que a pretensão punitiva não estaria prescrita ao se levar em conta a data da primeira ordem de citação, feita por intermédio do Acórdão 1735/2009-TCU-Segunda Câmara, de 14/4/2009, da relatoria do ministro Aroldo Cedraz (peça 1, p. 2/4) , segundo a instrução à peça 135, e, ainda, deliberações mais recentes do Tribunal (Acórdão 2861/2018-TCU-Plenário, relator o ministro-substituto Augusto Sherman, e 2.901/2017 - 2ª Câmara, relator o ministro Aroldo Cedraz, por exemplo) .
5.	A respeito do precedente contido no REsp 1480350/RS, mencionado pela recorrente, as decisões desta Corte têm sido no sentido de que o TCU não está obrigado a segui-lo e de que ele não é suficiente para alterar a jurisprudência dominante deste Tribunal (Acórdão 1267/2019-TCU-Plenário, relator o ministro Aroldo Cedraz, e 9.869/2017 - 2ª Câmara, de minha relatoria, entre outros) .
6.	Entretanto, quanto à responsabilidade da recorrente, verifica-se que há reparos a fazer nos exames contidos em deliberações pretéritas.
7.	Lembre-se que relatei o Acórdão 459/2016-TCU-Plenário (peça 96) , por meio do qual o Tribunal deliberou por negar provimento a recurso de revisão interposto pelo Ministério Público junto ao TCU - MPTCU, representado pelo subprocurador-geral Lucas Rocha Furtado, que, igualmente sob a alegação de ausência de nexo de causalidade entre o dano apurado e a conduta da ora recorrente, objetivou excluir a responsabilidade de Ana Cardoso da Silva Campos pelo recebimento de R$ 12.000,00, em 3/6/1998, em sua conta particular.
8.	Naquela ocasião, foram expostas as seguintes considerações no voto proferido:
"16.	Diante disso, resta examinar a questão relativa às evidências de prestação de serviços que justificariam o pagamento efetuado a Ana Cardoso da Silva Campos, sobre a qual os pareceres divergiram.
17.	 Neste ponto, com as vênias por divergir da Serur, defendo que deve prevalecer o entendimento do MPTCU, salvo no que diz respeito à exclusão da responsabilidade da beneficiária dos recursos, como abordado anteriormente.
18.	 Registro que, inicialmente, cogitei acompanhar a proposta da unidade técnica, considerando que:
	a) no relatório da CGU sobre as contas de 2001 do Cefet/PA, que fundamentou a constituição deste processo (peça 1, p. 10/4) , o órgão de controle interno anotou que não houve tempo hábil para solicitar justificativas aos gestores sobre o ponto; 
	b) a comissão de processo administrativo disciplinar - PAD constituída apurou a atuação dos 12 beneficiários de transferências de recursos do então Cefet/PA que estavam laborando no MEC e, ao examinar as defesas apresentadas, concluiu pela responsabilidade daqueles que não conseguiram comprovar, por meio de documentação idônea, a prestação dos serviços questionados (Benedito Martins de Oliveira, Francisco Heitor Leão da Rocha, Manoel Mendes de Oliveira e Ruy Leite Berger Filho - peça 4, p. 9/24 e 5, p. 1/3) , mas propôs o arquivamento do procedimento em relação a outros indiciados, incluindo Ana Cardoso da Silva Campos; e
	c) no caso específico desta beneficiária, o relatório final da comissão, além de se referir à existência de provas da realização de despesas com festas de final de ano, mencionou à ausência de impedimento para que a inativa prestasse serviços de "assessoria ou consultoria", situação que me levou, à primeira vista, a inferir sobre a possibilidade de estes serviços englobarem a organização de festividades.
19.	 Contudo, verifico que a contradição entre as alegações de defesa e as apurações da comissão do PAD, uma das principais razões que conduziram ao julgamento pela irregularidade das contas da beneficiária dos recursos, está patente nos elementos integrantes dos autos. No voto condutor da deliberação recorrida, foi registrado o que se segue sobre o assunto:
"5. Quanto à Srª Ana Cardoso, ela procurou defender a legitimidade do valor recebido, alegando que se tratava da remuneração pela prestação de um serviço de assessoria à entidade, em continuidade ao trabalho que tinha desenvolvido no âmbito de um projeto com a Unesco. Utilizou como reforço a esse argumento o fato de a Comissão de Processo Administrativo Disciplinar não ter aplicado qualquer penalidade a ela. 
6. Conforme apontado pela Unidade Técnica, as alegações de defesa não foram acompanhadas de quaisquer documentos que pudessem respaldá-las, como cópia do contrato com a Unesco, designação formal para realizá-lo, evidências materiais dos trabalhos supostamente desenvolvidos. Além disso, percebe-se uma contradição entre o que ela alegou e as constatações no âmbito do PAD. Trecho das conclusões da comissão de PAD, não transcrito pela responsável em sua defesa, indica que os recursos recebidos por ela teriam sido utilizados para o custeio de festas de final de ano (peça 4, fl. 26) . Diante da ausência de documentos comprobatórios e dessa flagrante contradição, concordo com a Secex/PA de que não há como acolher a defesa apresentada pela Srª Ana Cardoso.'
20. Em acréscimo, não se pode deixar de considerar que a própria responsável, nos embargos à peça 51 (não conhecidos por intempestividade - peça 53) , negou veemente ter realizado despesas com festas de final de ano ou qualquer evento dentro do serviço público. Isso fragiliza as conclusões da comissão do PAD quanto ao ponto, porquanto, por mais de uma vez, o relatório indicou que os comprovantes fornecidos por Ana Cardoso da Silva Campos se referiam a essas festividades, consoante se nota nos trechos transcritos no subitem 5.32 da instrução.
21.	 Ressalto que, embora a responsável tenha apresentado, junto com os embargos, o contrato firmado com a Unesco (peça 51, p. 9/13) , ele não é suficiente para comprovar a prestação dos serviços após sua vigência (31/12/1997) que respaldaria a transferência feita em 3/6/1998. Além disso, o documento mostra que as atividades para as quais foi contratada, de fato, não tinham relação com a organização de festividades.
22. Assim, e levando em conta que a responsável sequer trouxe a estes autos os documentos que apresentou perante a comissão do PAD ou provas de que não foi possível obter cópia deles junto ao MEC, concluo, escusando-me por divergir tanto da Serur como do MPTCU, por negar provimento ao recurso de revisão." (destaquei) 
9.	Pelo que se vê, uma das principais razões que levaram o Tribunal a concluir pela responsabilidade da beneficiária da transferência estava nas contradições entre suas alegações de defesa e as apurações da comissão do PAD.
10.	Porém, análise mais detida do relatório da comissão do PAD mostra que houve inversão na juntada das páginas 36 e 37 daquele documento, de forma que se encontra a página 37 antes da 36 (peça 4, p. 24/8) . A leitura do relatório na sua ordem correta (peça 18, p. 80/4) e da instrução que fundamentou o Acórdão 1105/2011-TCU-Plenário, da relatoria do ministro Aroldo Cedraz (TC Processo 028.480/2009-0) , evidencia que a realização de despesas com festas de final de ano ficou a cargo de outra pessoa (Mônica Antunes Barbosa) .
11.	Nesse contexto, e diante de contrato anterior firmado pela recorrente com a Unesco (peça 51, p. 9/13) , pode-se deduzir pela verossimilhança das suas reiteradas alegações de que teria prestado serviços de assessoria ao Ministério da Educação, por irem elas ao encontro das conclusões da comissão do PAD, amparadas em provas documentais e testemunhais coletadas.
12.	Além disso, é devido considerar em favor da recorrente ponderações feitas no Acórdão 7860/2012-TCU-Segunda Câmara, relativo a outra TCE instaurada em decorrência dos mesmos indícios de irregularidades, também da relatoria do ministro Aroldo Cedraz, com o objetivo de afastar sua responsabilização. 
13.	Por meio daquela deliberação, este Tribunal, ao levar em conta, entre outros elementos, o relatório da comissão do PAD e a falta de racionalidade em promover, naquele momento, a citação dos dirigentes do Cefet/PA responsáveis pela gestão dos recursos transferidos, deliberou por arquivar o processo, por ausência dos pressupostos de desenvolvimento regular.
14.	Aqui, igualmente, não seria razoável exigir da responsável que, após ser inocentada no PAD, concluído em março de 2004 (peça 5, p. 29) , mantivesse em seu poder, quando de sua primeira citação, ocorrida em abril de 2010 (peça 1, p. 8) , documentos comprobatórios da atuação perante o Ministério da Educação no primeiro semestre de 1998, ou seja, após decorridos quase 12 anos desde o recebimento da transferência.
15.	Isso, contudo, não aproveita aos gestores do Cefet/PA citados e responsabilizados nestes autos, pois, além de serem eles os responsáveis diretos pela prestação de contas e, em consequência, pela preservação dos documentos necessários a comprovar a correta aplicação dos recursos, não existe qualquer justificativa para a utilização de valores contidos em "contas bancárias paralelas" daquela unidade, movimentados fora do Siafi, a fim de arcar com despesas que estariam a cargo do Ministério da Educação.
16.	De acordo com o registrado no voto do Acórdão 7860/2012-TCU-Segunda Câmara, Sérgio Cabeça Braz, então diretor-geral, e Maria Francisca Tereza Martins de Souza, então diretora administrativa, figuravam como responsáveis em cerca de 40 tomadas de contas especiais. E, neste processo, o relator original destacou que ambos os gestores receberam a pena de demissão no âmbito administrativo, em função das irregularidades constatadas durante suas gestões à frente da entidade, bem como pontuou em seu voto os fundamentos para a sua responsabilização:
"16. Com relação aos gestores, conforme apontado nos itens 8 e 9 deste voto, eles ocupavam funções diretamente relacionadas à administração financeira da entidade. As irregularidades apontadas nas contas de 2001 dizem respeito à transferência irregular de recursos para contas particulares e o desvio de recursos destinados a outros fins. As diversas TCEs instauradas a partir do Acórdão 1735/2009-TCU-Segunda Câmara estão inseridas em um contexto amplo, em que havia um verdadeiro modus operandi para o desvio de recursos. Não se está a tratar de irregularidades pontuais e isoladas. Não é razoável crer que uma realidade dessas seja construída sem o conhecimento dos gestores máximos da entidade, que ocupavam seus cargos já há vários anos antes da ocorrência dos fatos. E se eles não tinham conhecimento, pecaram no mínimo por grave omissão, o que já possibilitaria a imputação de responsabilidade. Além disso, conforme também mencionado nos itens 8 e 9 acima, o Relatório da CGU apontou a conduta comissiva desses gestores, ao registrar que o Sr. Sérgio Cabeça Braz 'repassou valores, sem as devias cautelas e em desconformidade com as regras da administração pública em favor de servidores do MEC e de pessoas até estranhas ao quadro funcional do serviço público da União em valores de elevada monta' e que a Srª Maria Francisca Tereza Martins de Souza 'firmou documentos com ordem de repasse de valores aos servidores acusados'."
17.	Ante o exposto, conclui-se, com as escusas por divergir dos pareceres, por prover o presente recurso de revisão tão somente para excluir a responsabilidade da recorrente.
18.	Antes de finalizar, ressalte-se que não há necessidade de encaminhar cópia da deliberação a ser adotada aos juízos das varas relacionadas no subitem 9.5 do acórdão original, pois não se constatou, em consulta feita em 5/7/2019, no endereço eletrônico da Justiça Federal no estado do Pará (https://processual.trf1.jus.br/consultaProcessual/cpfCnpjParte.php?pg=5&secao=PA) , que a recorrente figure como responsável em processo que esteja em trâmite naquele órgão.
	Nesses termos, voto por que o Tribunal aprove a minuta de acórdão que submeto a sua deliberação.	
TCU, Sala das Sessões Ministro Luciano Brandão Alves de Souza, em 24 de julho de 2019.
ANA ARRAES 
Relatora